【裁判字號】    90,續,2
【裁判日期】    920430
【裁判案由】    
【裁判全文】
臺灣新竹地方法院民事判決  九十年度續字第二號
    原      告    丙○○
    訴訟代理人    溫瑞鳳律師
    複  代理人    乙○○
    被      告    戊○○○
                  己○○
    兼訴訟代理人  庚○○
    訴訟代理人    丁○○
右當事人間請求所有權移轉登記事件，本院判決如左：
    主      文
原告之訴駁回。
訴訟費用由原告負擔。
    事      實
甲、原告方面：
一、聲明：被告應就已故鄭紹棠所遺，如附表所示土地辦理繼承登記後，將其土地所
    有權，移轉登記與原告。
二、陳述：
（一）原告與被告之被繼承人鄭紹棠訂立不動產買賣契約書，鄭紹棠除已將新竹縣新
      埔鎮○○段一三九地號、面積０．一二四一公頃土地，辦妥所有權移轉登記外
      ，就不動產買賣契約「批明：二八七、二八八、二八九、二九二、二九六號，
      乙方台鄭紹棠所有部分同時將所有權移轉給予甲方即丙○○」部分，則迄未辦
      理。
（二）經查鄭紹棠於民國八十六年一月二十九日死亡。其繼承人為妻戊○○○、長子
      庚○○、次子己○○等人，此有繼承系統表、戶籍謄本可證。
（三）按附表所示土地，係鄭紹棠與其母鄭楊月桂所有，每人應有部分為二分之一，
      鄭楊月桂部分亦出賣與原告，訂有不動產買賣契約，並已移轉登記與原告，附
      此陳明之。
（四）為此依據土地買賣契約，訴請被告等辦理繼承登記，並將繼承取得土地所有權
      ，移轉登記與原告。
三、證據：提出原告與鄭紹棠所訂之不動產買賣契約書一件、繼承系統表一件、除戶
    戶籍謄本二件、戶籍謄本三件、原告與鄭楊月桂所訂之不動買賣契約書一件、土
    地登記簿謄本八件，並聲請訊問證人甲○○，及聲請向戶政事務所調閱鄭紹棠之
    印鑑登記申請原本送請鑑定是否與系爭買賣契約上之鄭紹棠印文相符。
乙、被告方面：
壹、被告戊○○○方面：
一、聲明：原告之訴駁回。
二、陳述：
（一）其先夫鄭紹棠並沒有將系爭土地出賣給原告，該契約書上之印章伊沒有見過，
      否認該印章為真正，鄭紹棠一向是自己簽名，該契約書上之印章為非真正。
（二）系爭買賣契約雖載明七十五年八月二十日簽訂，惟迄今十五年，原告始請求移
      轉所有權，已有疑義，且被告先夫鄭紹棠縱出賣系爭一三九地號及如附表所示
      六筆土地，為何所有出賣土地未一起表列，竟將其中六筆土地以尾頁「批明」
      方式表列，且其中第一三九地號已辦理移轉登記，其餘六筆又未同時辦理登記
      ，該「批明」之真實與否，尤滋疑義，是本件買賣契約在在存有疑義，被告否
      認系爭買賣契約之真正，自應由原告盡舉證責任。
（三）次查，如附表所示之六筆土地現遭新竹縣稅捐處竹稅字第五三二七０號函辦理
      禁止處分登記，是原告請求被告移轉所有權登記之意思表示顯已不能履行，易
      言之，原告以不能給付之請求為標的，顯無理由，應予駁回。
（四）系爭買賣契約簽訂日為七十五年八月二十日，原告於九十年八月二十一日始起
      訴，顯已滿十五年，被告援引時效之抗辯。
（五）依七十五年公告現值計算，系爭第一三九地號土地之公告現值為十四萬八千九
      百二十元，而買賣總價為十八萬元，另批明之如附表所示六筆土地之公告現值
      為四十萬四千零四十元，則衡情，只有在批明部分土地比買賣總價少時，始有
      以批明方式註明，沒有在批明部分比買賣總價高好幾倍時，以批明方式註明。
（六）如附表所示六筆土地如係系爭買賣契約書所協議同意，應訂立於契約履行條款
      第一項之不動產標示，而非以批明方式記載。
三、證據：提出土地登記簿謄本二件、經濟部水利處第二河川局九十年十二月二十七
    日經（九０）水利二管字第０九０五００八０九九號函、財政部台灣省北區國稅
    局新竹分局九十年八月二十三日北區國稅竹市字第九０００八四八四號函、土地
    登記簿謄本六件、人工登記簿謄本、七十五年土地現值表一件、公證請求書、土
    地所有權登記聲請書二件、土地買賣所有權移轉契約書三件、土地增值稅證明書
    二件、土地登記委託書三件、戶籍謄本二件、印鑑證明書二件、農地承受人自耕
    能力證明書二件、認證書一件等為證。
貳、被告己○○、庚○○方面：
一、聲明：原告之訴駁回。
二、陳述：
（一）被告己○○、庚○○就其父鄭紹棠之遺產，已辦理限定繼承。另系爭契約書上
      之鄭紹棠簽名並非其父親所簽，且本件系爭土地現公告現值為三百九十九萬元
      ，原告僅以十八萬元買得，顯見兩者差距太多。
（二）系爭買賣契約簽訂時，如其父鄭紹棠親自在場，依其習慣都是他自己簽名，另
      外買賣尚未過戶完，原告為何會付清款項。
（三）原告之請求已逾十五年，被告為時效之抗辯。
（四）原告之證人稱與鄭紹棠不相識，原不相識之人在做成「不動產買賣契約書」時
      竟無當事人親筆簽名，衡之常情，鄭紹棠既已到場，如此重要事項何不自己簽
      名，其與經驗法則顯然有悖。該契約書上亦無見證人署名，除非鄭紹棠另有委
      託書授權該土地代書辦理訂約，且該「不動產買賣契約書」並無經辦土地代書
      之騎縫章，其真實性頗為可議。
（五）買賣土地前有無請領土地謄本，查明買賣標的物狀況，若該標的物無法全部順
      利移轉，事先應即知曉，為何主約部分過戶而批明部分拖延至鄭紹棠死亡再向
      其繼承人提出請求。又如依該契約書上記載：尾款應於移轉標的物之同時交付
      ，尾款既已收迄應是交易完成，則原告何來請求理由。原告之證人謂無法找到
      鄭紹棠交涉，更不足採信。
（六）原告提出「不動產買賣契約書」上載之賣方當事人鄭紹棠已於八十六年一月二
      十九日死亡，如今死無對證，被告對主合約過戶之合法性甚且質疑，原告更應
      親自出庭提出充足證據說明之。
（七）七十五年間之十八萬元非小額，請原告提供付款佐證。
三、證據：提出本院八十六年度繼字第一四一號民事裁定及確定證明書各一件、公證
    請求書、土地所有權登記聲請書二件、土地買賣所有權移轉契約書三件、土地增
    值稅證明書二件、土地登記委託書三件、戶籍謄本二件、印鑑證明書二件、農地
    承受人自耕能力證明書二件、認證書一件等為證。
丙、本院依職權調閱本院八十六年度繼字第一四一號卷、及向稅捐機關查閱如附表所
    示土地禁止處分登記之事由及積欠稅捐之金額，並依職權訊問原告本人。
    理      由
一、本件原告起訴主張其與被告之被繼承人鄭紹棠訂立不動產買賣契約書，鄭紹棠除
    已將新竹縣新埔鎮○○段一三九地號、面積０．一二四一公頃土地，辦妥所有權
    移轉登記外，但就不動產買賣契約「批明：二八七、二八八、二八九、二九二、
    二九六號，乙方台鄭紹棠所有部分同時將所有權移轉給予甲方即丙○○」部分，
    則迄未辦理，鄭紹棠於八十六年一月二十九日死亡。其繼承人為妻戊○○○、長
    子庚○○、次子己○○等人，為此依據土地買賣契約，訴請被告等辦理繼承登記
    ，並將繼承取得土地所有權，移轉登記與原告等語。
    被告戊○○○則以：其先夫鄭紹棠並沒有將系爭土地出賣給原告，該契約書上之
    印章伊沒有見過，否認該印章為真正，鄭紹棠一向是自己簽名，該契約書上之印
    章為非真正。系爭買賣契約雖載明七十五年八月二十日簽訂，惟迄今十五年，原
    告始請求移轉所有權，已有疑義，且被告先夫鄭紹棠縱出賣系爭一三九地號及如
    附表所示六筆土地，為何所有出賣土地未一起表列，竟將其中六筆土地以尾頁「
    批明」方式表列，且其中第一三九地號已辦理移轉登記，其餘六筆又未同時辦理
    登記，該「批明」之真實與否，尤滋疑義，是本件買賣契約在在存有疑義，被告
    否認系爭買賣契約之真正，自應由原告盡舉證責任。系爭買賣契約簽訂日為七十
    五年八月二十日，原告於九十年八月二十一日始起訴，顯已滿十五年，被告援引
    時效之抗辯。依七十五年公告現值計算，系爭第一三九地號土地之公告現值為十
    四萬八千九百二十元，而買賣總價為十八萬元，另批明之如附表所示六筆土地之
    公告現值為四十萬四千零四十元，則衡情，只有在批明部分土地比買賣總價少時
    ，始有以批明方式註明，沒有在批明部分比買賣總價高好幾倍時，以批明方式註
    明。如附表所示六筆土地如係系爭買賣契約書所協議同意，應訂立於契約履行條
    款第一項之不動產標示，而非以批明方式記載等語，資為抗辯。
    被告己○○、庚○○則以：其二人就父鄭紹棠之遺產，已辦理限定繼承。另系爭
    契約書上之鄭紹棠簽名並非其父親所簽，且本件系爭土地現公告現值為三百九十
    九萬元，原告僅以十八萬元買得，顯見兩者差距太多。系爭買賣契約簽訂時，如
    其父鄭紹棠親自在場，依其習慣都是他自己簽名，另外買賣尚未過戶完，原告為
    何會付清款項。原告之請求已逾十五年，被告為時效之抗辯。原告之證人稱與鄭
    紹棠不相識，原不相識之人在做成「不動產買賣契約書」時竟無當事人親筆簽名
    ，衡之常情，鄭紹棠既已到場，如此重要事項何不自己簽名，其與經驗法則顯然
    有悖。該契約書上亦無見證人署名，除非鄭紹棠另有委託書授權該土地代書辦理
    訂約，且該「不動產買賣契約書」並無經辦土地代書之騎縫章，其真實性頗為可
    議。買賣土地前有無請領土地謄本，查明買賣標的物狀況，若該標的物無法全部
    順利移轉，事先應即知曉，為何主約部分過戶而批明部分拖延至鄭紹棠死亡再向
    其繼承人提出請求。又如依該契約書上記載：尾款應於移轉標的物之同時交付，
    尾款既已收迄應是交易完成，則原告何來請求理由。原告之證人謂無法找到鄭紹
    棠交涉，更不足採信，等詞置辯。
二、按文書之證據力，有形式上證據力與實質上證據力之分。前者係指真正之文書即
    文書係由名義人作成而言；後者則為文書所記載之內容，有證明應證事實之價值
    ，足供法院作為判斷之依據而言。必有形式上證據力之文書，始有證據價值可言
    。又形式上證據力，因其為私文書或公文書而分別依民事訴訟法第三百五十七條
    、第三百五十八條或第三百五十五條規定決之。文書之實質上證據力，則應由事
    實審法院曉諭兩造為適當完全之辯論，依辯論之結果，由法院根據經驗法則，依
    自由心證判斷之，並將其心證之理由，記明於判決（最高法院二十二年上字第二
    五三六號判例、四十一年台上字第九七一號判例、七十三年度台上字第九九０號
    裁判、八十三年度台聲字第三五三號裁判等要旨可資參照）。又私文書經本人或
    其代理人簽名、蓋章或按指印或有法院或公證人之認證者，推定為真正，民事訴
    訟法第三百五十八條第一項亦定有明文。契約書內當事人之印章如係真正，而該
    當事人否認係其本人所蓋或其有授權他人代蓋時，應由其負舉證責任（最高法院
    三十七年上字第八八一六號判例、八十八年度台上字第二０八七號裁判要旨參照
    ）。
三、原告主張其與被告之被繼承人鄭紹棠於七十五年八月二十日簽訂不動產買賣契約
    書等情，固據其據其系爭買賣契約書為證，然因被告否認該契約之真正，準此，
    本件首須審究系爭買賣契約是否由契約書上所載出賣人鄭紹棠所作成？即系爭買
    賣契約有無形式上之證據力？經查：
（一）原告提出其與鄭紹棠所訂之不動產買賣契約書，簽約日期為契約上所載之七十
      五年八月二十日，當時訂約之地點為代書甲○○在新埔鎮所開設之超群代書事
      務所，經甲○○核對在場出賣人之身分證，確定是鄭紹棠本人，另契約上之文
      字係由代書甲○○所寫，經買賣雙方當事人看過後親自蓋章等情，已據證人即
      代筆之代書甲○○到庭證述明確（見本院九十一年三月二十日言詞辯論筆錄）
      ，且經本院向新竹縣新埔鎮戶政事務所調閱鄭紹棠於向該所申請印鑑時，所留
      存之印鑑登記申請書、印鑑證明申請書等原本，連同前揭買賣契約書原本送請
      內政部警政署刑事警察局鑑定之結果，亦認兩者之印文相符等情，有該局九十
      一年九月二日刑鑑字第二三二六六０號鑑驗通知書附卷可稽，自堪認系爭買賣
      契約書上所蓋鄭紹棠之印文為真正。據此，前揭買賣契約書上鄭紹棠之印文既
      為真正，且於簽約時鄭紹棠亦在場，依前揭說明，該買賣契約書自應推定係由
      鄭紹棠所作成，故而，系爭買賣契約書即屬有形式上證據力之文書，應堪認定
      。
（二）雖被告戊○○○抗辯：戶政事務所留存鄭紹棠之印鑑非鄭紹棠所有云云。然按
      依內政部所訂定之印鑑登記辦法第五條規定：申請印鑑登記應由當事人填具印
      鑑登記申請書及印鑑條各一份親自辦理。是依上開規定，除有確切之反證可證
      明留存於戶政機關之印鑑登記申請書確非當事人所親自填寫外，自應推定留存
      於戶政機關之印鑑登記申請書係由申請人親自所寫，因此，被告鄭如花未提出
      任何確切之反證，僅空言泛指：戶政事務所只要給他錢，他什麼都能做云云，
      而否認新竹縣新埔鎮戶政事務所所留存鄭紹棠之印鑑登記申請書為鄭紹棠所做
      ，自非可取。參以，前揭印鑑登記申請書上所寫之「鄭紹棠」署名，與被告所
      提出卷附為鄭紹棠生前所親簽之公證請求書、認證書、委任書、覺書等文件上
      「鄭紹棠」署名，經比對兩者書寫之字形、筆順等運筆方式，亦堪認兩者為相
      符，益證被告戊○○○前揭所辯為不可採。
四、基前所述，系爭買賣契約書既推定係由鄭紹棠所作成，即具有形式上之證據力，
    自應進一步探究有無實質上證據力？即該契約書所記載之內容，是否為真正？經
    查：
（一）原告與鄭紹棠於七十五年八月二十日所訂之系爭不動產買賣契約書為一制式之
      定型化契約，其內容記載：「同立契約書人承買人丙○○（以下簡稱甲方），
      出賣人鄭紹棠（以下簡稱乙方），茲因不動產買賣事宜，雙方協議同意訂立契
      約履行條款如左：
      一、不動產標示：
        (1)土地：新竹縣新埔鎮○○段一三九號等壹筆土地詳如附冊，面積０．壹貳
          四壹公頃，所有權全部。
      二、買賣價款金額共計新台幣壹拾捌萬元正。
      三、價款給付辦法：
          第一次付款：新台幣壹拾元正，於簽訂本約之同時，由甲方支付乙方，為
          訂金不另立收據。
          尾款：新台幣捌萬元正，於登記甲方名義後，移交標的物之同時，由甲方
          支付予乙方。
      四、本買賣產權如有設定他項權利或來歷不明交葛糾紛等情一概由乙方負責理
          清與甲方無涉。
      五、本買賣之土地，．．．．。
      六、本不動產之公課稅款，在七十四年上期以前由乙方負責納清，七十五年期
          起由甲方負擔，．．．．。
      七、乙方應於指定日備齊有關文件交與甲方，並協助辦理產權移轉登記，在辦
          理中，倘需乙方出立字據簽章或法律行為時，並無條件立即應付斷無刁難
          推諉情事，產權登記名義人由甲方指定乙方不得異議。
      八、辦理產權．．．．。
      九、如甲方違約不與乙方履行買賣時乙方得沒收既收全部金額並解除本契約，
          如乙方違約時應將所收金額加倍退還與甲方作為違約金始得解除本契約。
      十、其他約定事項：如有其他地號舊欠稅一概由乙方負擔。
          批明：樟樹林堤防用地地號２８７、２８８、２８９、２９２、２９５、
          ２９６號乙方所有部分同時將所有權移轉給予甲方。」等情，有該契約書
          附卷可稽。
（二）另系爭契約第十條所載之「如有其他地號舊欠稅一概由乙方負擔。」、批明：
      樟樹林堤防用地地號２８７、２８８、２８９、２９２、２９５、２９６號乙
      方所有部分同時將所有權移轉給予甲方。」係由代理甲○○所書寫；在系爭契
      約第三條所定付款辦法之尾款下方，亦由代書甲○○及其助理林玉炫分別以手
      寫方式記載「民７５．９．１７收新台幣貳萬元正。」、「民７５．９．２５
      收新台幣貳萬元正。」、「民７５．１０．２交付新台幣萬元正。」、「民
      國７５．１０．１３日交付新台幣壹萬元。」，並在各該記載之下方蓋上「鄭
      紹棠」之印鑑章之事實，業據證人即代書甲○○證述明確，復有系爭買賣契約
      可參。
（三）又查，就前揭買賣契約書第一項所示之買賣標的即新竹縣新埔鎮○○段一三九
      號土地，已委由代書甲○○於七十五年九月間填寫土地所有權登聲請書，並依
      當年度系爭一三九地號土地之公告現值，製作原告與鄭紹棠於同年九月五日訂
      立、買賣價款為十四萬八千九百二十元之土地買賣所有權移轉契約書（即俗稱
      之公契），作為系爭土地移轉所有權之原因，而據以向新竹縣竹北地政事務所
      辦理所有權移轉登記，並於七十五年九月二十六日登記在案之事實，有兩造所
      不爭之土地所有權登記聲請書、土地買賣所有權移轉契約書、土地增值稅證明
      書、土地登記委託書、戶籍謄本、印鑑證明書、農地承受人自耕能力證明書、
      七十五年土地現值表各一件等為證，復經證人即代書甲○○證述屬實。
（四）再者，原告與鄭紹棠之母鄭楊月桂於七十五年十二月一日簽訂與前揭不動產買
      賣契約書內容大致相符之不動產買賣契約書，由原告以十六萬元之價格向鄭楊
      月桂購買坐落新竹縣新埔鎮○○段一四０號土地所有權全部，及批明部分鄭楊
      月桂所有之如附表所示土地應有部分二分之一，亦委由代書甲○○於七十七年
      八月間填寫土地所有權登聲請書，並依七十五年度系爭一四０地號及如附表所
      示土地之公告現值，分別製作原告與鄭楊月桂於七十五年十二月三十日訂立、
      買賣價款各為十四萬八千九百二十元（一四０地號部分）、二十萬二千零二十
      元（如附表所示土地應有部分二分之一）之土地買賣所有權移轉契約書（即俗
      稱之公契），作為前揭土地移轉所有權之原告，而據以向新竹縣竹北地政事務
      所辦理所有權移轉登記，並於七十七年九月二日登記在案之事實，有兩造所不
      爭之土地所有權登記聲請書一件、土地買賣所有權移轉契約書二件、土地增值
      稅證明書一件、完納證明書一件、土地登記委託書二件、戶籍謄本一件、印鑑
      證明書一件、農地承受人自耕能力證明書一件、補正通知書稿一件、七十五年
      土地現值表一件等為證，復經證人即代書甲○○結證無誤。
（五）本院綜上原告與鄭紹棠、鄭楊月桂之前揭交易情形，認系爭買賣契約書所載有
      關「批明：樟樹林堤防用地地號２８７、２８８、２８９、２９２、２９５、
      ２９６號乙方所有部分同時將所有權移轉給予甲方。」之記載內容，難認為真
      正，理由如下：
  １、按衡諸交易常情，不動產交易中，就買賣之不動產標的物坐落之位置、面積、
      權利範圍及價金，為買賣雙方交涉過程中之重要事項，一旦雙方就買賣標的、
      總價達成合意後，在簽訂書面契約時，無不於書面契約中明確記載買賣之不動
      產標的其地號、面積及權利範圍，如有多筆時，或一一於契約條款中載明，或
      以附冊之方式附載於契約之末。此在當事人委由專業代書製作買賣契約書時，
      專業代書依其專業知識，除於書面契約上應為前開之記載外，更應在製作書面
      契約前確定交易雙方達成買賣合意之不動產共有幾筆後，或由當事人提供交易
      不動產之所有權狀，或調閱土地登記簿謄本，以確定出賣人是否確為所有權人
      ，且將全部交易之筆數及各筆之地號、面積、權利範圍等事項，詳載於書面契
      約中。查原告與鄭紹棠所訂之系爭買賣契約書，就買賣之標的於契約第一條載
      明為「新竹縣新埔鎮○○段一三九號等壹筆土地詳如附冊，面積０．壹貳四壹
      公頃，所有權全部。」，是依該契約書之記載，雙方作為買賣標的、計算價金
      之不動產似僅為前揭一三九地號土地，且該契約書亦無附冊，但竟於契約所定
      第十條之末，載有「批明：樟樹林堤防用地地號２８７、２８８、２８９、２
      ９２、２９５、２９６號乙方所有部分同時將所有權移轉給予甲方。」等內容
      ，而此內容為代筆之代書甲○○所親筆書寫，亦據證人甲○○證述無訛，則該
      批明部分之如附表所示六筆土地，如確為原告與鄭紹棠買賣交易之不動產，何
      以未於契約第一條載明為「一三九號等柒筆土地」，而僅記載「一三九號等壹
      筆土地」？且所謂「批明」，既非契約第一條所定之附冊，其真意又語焉不詳
      ，並觀之該記載似以批明部分為附帶移轉，即系爭一三九地號土地為買賣標的
      之主要不動產，另如附表所示之六筆土地為附帶移轉部分，此觀之就有關該六
      筆土地之記載為「同時將所有權移轉」自明，參以，依該契約書之內容為土地
      專業代書甲○○所寫，甲○○亦就批明部分各筆之面積、權利範圍未予一一載
      明，益證系爭一三九地號土地，為主要之交易部分，批明部分為附帶部分。然
      如前揭記載之內容均為真正，依訂約當時之公告現值計算，主要部分之系爭一
      三九地號土地公告現值為十四萬八千九百二十元，而批明部分之如附表所示六
      筆土地合計之公告現值為二十萬二千零二十元，已如前述，是以，在批明部分
      土地顯然高於主要部分土地之價值，當事人在由專業之土地代書甲○○代筆書
      立契約時，甲○○竟未載明交易之筆數，並製作附冊，詳列各筆土地之地號、
      面積、權利範圍，而僅以前揭語焉不詳之「批明」方式記載交易雙方之標的，
      顯不合常情。參以，主要部分之系爭一三九地號土地與批明部分土地間，原告
      未說明兩者間有何關聯性，在兩者欠缺關聯性之下，豈有以較低價值土地作為
      交易之主要部分，而以較低價值之土地作為附帶移轉之理？故而，代書甲○○
      所手寫之批明部分，究係立約當時所記載且確為立約之出賣人鄭紹棠之真意，
      或非鄭紹棠之真意，或係契約成立後，事後所添加而非鄭紹棠之原意，自須進
      一步依證據認定之，尚難僅憑該記載之增、改處蓋有原告與鄭紹棠之印文，即
      認係雙方訂約時之真意。
  ２、又在買賣土地之交易慣例上，買賣雙方大都分別定有所謂之私契與公契，當事
      人間依真正成交之交易價格所簽訂之買賣契約，為俗稱之私契，其格式不拘；
      另當事人於成交後，在辦理所有權移轉登記時，須依當年度交易標的土地之公
      告現值作為計算依據，製作制式之買賣所有權移轉登記契約書，提出於地政事
      務所，作為登記之原因，並以之為課稅之依據，即俗稱之公契。而私契與公契
      兩者之價格，除有特別之理由外，當事人間所訂真正交易價格之私契，恆高於
      作為向地政事務所辦理所有權移轉登記時所提出作為課稅依據之公契價格，此
      為眾所週知之事。查系爭買賣之主要部分即一三九地號土地之七十五年度公告
      現值為十四萬八千九百二十元，故鄭紹棠以十八萬元之價格出賣予原告，尚符
      交易常情，惟如附表所示之六筆土地亦為本件之交易標的，則因此部分六筆土
      地合計之當年度公告現值已達二十萬二千零二十元，顯已高於十八萬元，一三
      九地號與如附表所示土地兩者合計之公告現值為三十五萬零九百四十元，為系
      爭買賣契約所訂十八萬元之價金將近二倍之多，顯不合交易常情。雖原告就本
      院質以其與鄭紹棠在買賣時，土地價格如何計算之問題，答稱：其本來是佃農
      ，世代在那裡種差不多一百年，後來有水災將土地沖掉了，伊不敢作就跑到台
      中去做生意，後來才又回來，土地還留有部分，鄭紹棠跑去伊那邊說土地要賣
      ，伊說沒有錢買，而且因做水災傷害很重，不敢買，鄭紹棠說便宜賣，伊要其
      賣給其他人，因為土地還有鄭紹棠媽媽的持分，也不知道她要不要賣，後來有
      一次鄭紹棠與其媽媽一起來這邊，其媽媽勸伊一起買下來，原告說沒有錢，他
      媽媽就說她年紀大了，沒辦法每次都來，以後就由她的孩子來辦。伊沒有錢，
      鄭紹棠及其媽媽亦知道原告沒有錢，但說原告佃農當很久了，後來是鄭紹棠講
      十八萬元，伊說拿的出來才買，拿不出來就不買，老人家就講了一句話說地給
      伊，怕什麼，她說你拿去農會抵押怎麼會沒有錢。伊要求要先過戶給伊，鄭紹
      棠說怎麼可以，所以伊就東借一點西借一點把錢湊給鄭紹棠，等地過戶後將地
      抵押再將錢還給別人等語，是依原告前揭主張，顯不足以合理說明鄭紹棠如確
      將系爭一三九地號及如附表所示六筆土地一同出賣予原告，何以係以約公告現
      值一半之價格出賣予原告？且況如原告所主張係因該土地曾做水災致價格低落
      之故，則原告又何在該土地價格低落之際，於自身欠缺資金的情況下，以舉債
      方式籌措依當時幣值觀尚非小數目之十八萬元，來購買其口中所稱當時不敢買
      之土地，益見原告前揭主張不足以作為如買賣標的確為系爭一三九地號及如附
      表所示六筆土地時，何以實際交易價格不及公告現值約一半之理由？從而，因
      原告主張之本件交易價格，有前揭顯低於交易常情之情事，致代書甲○○所手
      寫之批明部分，是否為立約當時所記載，並得認為係鄭紹棠之真意，已屬存疑
      。
  ３、再者，本件系爭買賣契約之訂約日為七十五年八月二十日，原告於屆滿十五年
      之末日即九十年八月二十日向本院起訴，有附卷民事起訴狀上所蓋本院之「２
      ０．０８．０１  ＰＭ０４：４３」之收案章可稽。是以，批明部分之附表所
      示六筆土地，如確為鄭紹棠出賣予原告，則何以未於辦理該買賣契約所訂主要
      部分之系爭一三九地號土地所有權移轉時一併辦理？且迄鄭紹棠於八十六年一
      月二十九日死亡之時止，原告均未請求鄭紹棠辦理如附表所示土地之所有權移
      轉，而遲至時效屆滿之末日始向本院起訴請求移轉，是批明部分之內容是否真
      正，誠屬可疑。雖原告及代書甲○○均稱因事後找不到鄭紹棠及系爭土地遭查
      封始無法辦理過戶等語，然查，原告及代書甲○○於七十五年九月間辦理買賣
      契約第一條所定標的即系爭一三九地號土地所有權移轉登記時，如附表所示土
      地果確為本件買賣之標的，自可一併請求鄭紹棠交付如附表所示土地之所有權
      狀等相關資料，以辦理該土地之所有權移轉登記，何以未一併請求鄭紹棠交付
      ？且依原告所稱鄭楊月桂部分係委由其子鄭紹棠處理買賣事宜，則遲至七十七
      年八月間辦理鄭紹棠之母鄭楊月桂上開土地所有權移轉登記時，亦可再度請求
      鄭紹棠交付如附表所示土地之相關所有權狀等資料，以利辦理所有權移轉登記
      ，又何以未向鄭紹棠請求交付？再再均令人質疑。又如附表所示其中之二八七
      、二九二地號二筆土地故遭新竹縣稅捐稽徵處辦理禁止處分登記，然觀之土地
      登記簿謄本上之查封登記時間為八十年九月十七日，則在原告辦理前揭一三九
      地號土地所有權移轉登記及辦理鄭楊月桂部分之前開土地所有權移轉登記時，
      該二筆土地顯均未遭查封，並如附表所示之二八八、二八九、二九五、二九六
      等其餘四筆土地始終未曾遭查封登記，據此，原告以前揭土地遭查封及找不到
      鄭紹棠等詞，作為未一併請求鄭紹棠交付如附表所示土地所有權狀等相關資料
      之理由，顯不足採。
  ４、末依系爭買賣契約所訂價金尾款八萬元之付款約定，係將買賣標的之不動產所
      有權登記為原告名義後，移交標的物之同時支付，而依契約書所載原告交付尾
      款之方式為：七十五年九月十七日交付二萬元、同年月二十五日交付二萬元、
      同年十月二日交付三萬元、同年月十三日交付一萬元等情，業如前述，準此，
      原告既於七十五年十月十三日付清全部之買賣價款，自堪認出賣人即鄭紹棠已
      將買賣之標的物所有權移轉登記予買受人即原告，並鄭紹棠亦確於七十五年九
      月二十六日將系爭買賣契約第一條所定之標的即前揭一三九地號土地所有權登
      記予原告，因此，原告在鄭紹棠將前揭買賣標的之所有權辦委移轉登記後交付
      尾款，顯見雙方之交易業已完成，蓋如非交易完成而尚有如附表所示之土地未
      辦理過戶，買受人即原告本得依約有拒絕付清尾款之權利，又豈有在鄭紹棠未
      提出相關所有權狀前即先行交付尾款之理？更遑論依原告所言，雙方都是照契
      約履行，鄭紹棠這個人如果不照契約履行，是不會給伊過的，鄭紹棠都是照契
      約約定，不給人家拖時間的等語（見本院九十一年七月二十二日言詞辯論），
      則依其所言雙方既均是依約履行，故在原告付清全部尾款之時，自係鄭紹棠已
      依約將所有權登記為原告名義之後，益見系爭買賣契約批明部分之記載內容，
      無法據以認定為出賣人鄭紹棠之真意。
  ５、綜上，系爭買賣契約書所載有關「批明：樟樹林堤防用地地號２８７、２８８
      、２８９、２９２、２９５、２９６號乙方所有部分同時將所有權移轉給予甲
      方。」之記載內容，因有諸多上述不符交易常情之情事，並原告及證人甲○○
      所述之交易過程，就上開諸多之疑義，亦均未能有合理之說明，致本院難以認
      定此批明部分之記載內容係屬真正。
五、綜右所陳，原告所提出之系爭買賣契約有關代書甲○○以手寫方式所載之「批明
    ：樟樹林堤防用地地號２８７、２８８、２８９、２９２、２９５、２９６號乙
    方所有部分同時將所有權移轉給予甲方。」之內容，既如前所述，無法證明其內
    容真正，致是否為立約當時所記載而得認為出賣人鄭紹棠之真意有所疑義，尚難
    逕自以之為本院判斷之依據，從而，原告本於前揭買賣之約定及繼承之法律關係
    請求鄭紹棠之繼承人即被告等，於辦理繼承登記後，履行批明部分所載內容之義
    務，自難認有理由，應予駁回。
六、兩造其餘主張及所提證據與本院上開論斷無涉或無違，爰不予一一贅述，附此敘
    明。
七、結論：原告之訴為無理由，依民事訴訟法第七十八條，判決如主文。
中      華      民      國    九十二    年      四      月     三十     日
                                  臺灣新竹地方法院民事第一庭
~B法      官  謝永昌
右為正本係照原本作成。
如對本判決上訴，須於判決送達後廿日內向本院提出上訴狀。
~B法院書記官  蕭宛琴
中      華      民      國    九十二    年      四      月     三十     日
~F0
~T40
┌────────────────────────────────────────────┬────────┐
│附表：                                                                                  │                │
├─┬─────────────────┬─┬────────────┬─────────┼────────┤
│編│    土     地     坐      落      │地│    面            積    │權利範圍          │備註            │
│  ├───┬────┬───┬────┤  ├──┬──┬──────┤                  │                │
│號│縣  市│鄉鎮市區○  段  │地  號  │目│公頃│公畝│  平方公尺  │                  │                │
├─┼───┼────┼───┼────┼─┼──┼──┼──────┼─────────┼────────┤
│一│新竹縣│新埔鎮  ○○○段│二八九  │堤│  ０│０一│四四．００  │鄭紹棠所有權應有部│                │
│  │      │        │      │        │  │    │    │            │分二分之一        │                │
├─┼───┼────┼───┼────┼─┼──┼──┼──────┼─────────┼────────┤
│二│新竹縣│新埔鎮  ○○○段│二九五  │堤│  ０│０九│五一．００  │鄭紹棠所有權應有部│                │
│  │      │        │      │        │  │    │    │            │分二分之一        │                │
├─┼───┼────┼───┼────┼─┼──┼──┼──────┼─────────┼────────┤
│三│新竹縣│新埔鎮  ○○○段│二九六  │堤│  ０│００│六八．００  │鄭紹棠所有權應有部│                │
│  │      │        │      │        │  │    │    │            │分二分之一        │                │
├─┼───┼────┼───┼────┼─┼──┼──┼──────┼─────────┼────────┤
│四│新竹縣│新埔鎮  ○○○段│二八七  │田│  ０│一七│二四．００  │鄭紹棠所有權應有部│新竹縣稅捐處為禁│
│  │      │        │      │        │  │    │    │            │分二分之一        │止處分登記      │
├─┼───┼────┼───┼────┼─┼──┼──┼──────┼─────────┼────────┤
│五│新竹縣│新埔鎮  ○○○段│二八八  │堤│  ０│三七│六三．００  │鄭紹棠所有權應有部│                │
│  │      │        │      │        │  │    │    │            │分二分之一        │                │
├─┼───┼────┼───┼────┼─┼──┼──┼──────┼─────────┼────────┤
│六│新竹縣│新埔鎮  ○○○段│二九二  │原│  ０│００│０三．００  │鄭紹棠所有權應有部│新竹縣稅捐處為禁│
│  │      │        │      │        │  │    │    │            │分二分之一        │止處分登記      │
└─┴───┴────┴───┴────┴─┴──┴──┴──────┴─────────┴────────┘


司法院資訊處製作；財團法人民間司法改革基金會備份。
